【裁判字號】    91,保險上,43
【裁判日期】    920304
【裁判案由】    損害賠償
【裁判全文】
臺灣高等法院民事判決  九十一年度保險上字第四三號
   上  訴  人  富邦產物保險股份有限公司
   法定代理人  石燦明
   訴訟代理人  林昇格律師
   複  代理人  李志峰律師
   被 上訴 人  美商優比國際股份有限公司台灣分公司
   法定代理人  蔡永瓏
   訴訟代理人  黃慶源律師
               許純菁律師
右列當事人間請求損害賠償事件，上訴人對於中華民國九十一年六月十八日臺灣士林
地方法院第一審判決（九十年度保險字第一一號），提起上訴，本院判決如左：
        主    文
上訴駁回。
第二審訴訟費用由上訴人負擔。
        事    實
甲、上訴人方面：
一、聲明：
  (一)原判決廢棄。
  (二)被上訴人應給付上訴人新台幣（下同，惟美金除外）二百八十六萬一千一百元，
    及自起訴繕本送達之翌日即民國（下同）九十年五月三十一日起，至清償日止，
    按年息百分之五計算之利息。
  (三)願供擔保請准宣告假執行。
  (四)第一、二審訴訟費用由被上訴人負擔。
二、陳述：除與原判決記載相同部分，予以引用外，並補稱略以：
  (一)在一般社會之交易上，若有單位責任限制條款之約定，製作契約之一方除最後欄
    位處有簽名欄表示當事人同意簽訂此契約外，並會在責任限制條款處，特別提供
    欄位供相對人以勾選或簽名之方式表示同意與否，成為契約內容之一部分。本件
    託運單上簽名欄之簽名，其上僅記載託運人簽名，其於簽名欄上方以極微小之外
    國文字記載託運人同意託運單複本背面之條款及條件，並非單位責任限制條款，
    僅為一般同意託運之簽名，並非同意限制條款之明示。
  (二)提單之背面條款為定型化條款，屬於運送人單方面之意思表示，在運送人未提出
    證據以證明確有此條款存在及託運人明示之同意，自難拘束締約之當事人。系爭
    託運單上，正面以極微小之外國文字記載託運人同意託運單背面之條款及條件，
    而將其有關責任限制條款，亦以極微小且不明顯之外國文字，放置於託運單背面
    右下角處，故此處之單位責任限制條款亦屬於提單之背面條款，應為無效而不成
    為契約內容之一部，自不得拘束訴外人即託運人勁永國際股份有限公司（下稱勁
    永公司）及上訴人。
  (三)訴外人勁永公司為接受被上訴人所提供之快遞服務，與被上訴人訂立系爭運送契
    約，自符合消費者保護法（下稱消保法）中有關消費者及消費關係之規定。被上
    訴人利用責任限制條款，在訴外人勁永公司託運時，未報明貨物價值投保其保險
    時，將賠償額之上限訂為一百美元，另外全球快遞服務貨申報價值放棄同意書將
    每件貨物最高賠償限制在五萬美元，使消費者負擔非其所能控制之危險者且明顯
    不利於消費者，又託運單背面條款將託運人或其他權利人有關索賠之時效不當縮
    短，顯已違反消保法第十二條及民法第一百九十七條之規定，其責任限制之約定
    為無效。
三、證據：除援用原審之立證方法外，並補提出：(一)最高法院八十八年度台上字第三
    一九九號、八十七年度台上字第二四七０號、八十六年度台上字第一七一號、九
    十一年度台再字第四五號及九十一年台上字第一九九九號民事判決，(二)託運單正
    反面影本及其中譯文，(三)，中央銀行收盤匯率表，(四)失竊證明為證。
乙、被上訴人方面：
一、聲明：
    (一)如主文所示。
    (二)如受不利判決，願預供擔保請准宣告免為假執行。
二、陳述：除與原判決記載相同部分，予以引用外，並補稱略以：
  (一)被上訴人於貨物運送收件時，並不知貨物內容及價值，而託運人於交付貨物時，
    僅於提單上告知被上訴人貨物是ＣＯＭＰＵＴＥＲＰＡＲＴＳ（電腦零件），而
    託運人交付發票之目的僅係為供報關之用，因而導致被上訴人對於貴重物品運送
    ，給予上訴人近五折之運費折扣，且無機會增加運費以平衡所可能承擔之賠償風
    險，及對此貴重物品施以特別之照顧。
  (二)訴外人勁永公司於八十九年五月五日前已簽署系爭放棄同意計畫。則貨物係於八
    十九年五月二十日，始由訴外人勁永公司委託被上訴人運送，自有該放棄同意計
    畫中美金五萬元賠償責任上限之適用。
  (三)託運人即訴外人勁永公司自八十六年四月間起，即與被上訴人成立長期之運送關
    係，其於簽署之放棄同意書後至系爭貨物遺失前，至少有五十次以上簽署相同內
    容之提單，熟知提單背面內容，被上訴人有告知美金一百元及五萬元責任限制之
    約定，並已於提單正面記載運送契約條款及責任限制約款部分簽名，已構成明示
    同意責任限制約定，自受該約款之拘束。
  (四)運送契約責任限制約款與全球快遞服務貨物價值放棄同意計畫，並無消保法第十
    二條或民法第二百四十七條之顯失公平而無效。訴外人勁永公司為一專業貿易商
    ，經常與國外公司簽訂英文合約並經常出口貨物與被上訴人磋商，足證其為經濟
    強者，且為經常往來之商業交易行為，並非適用消保法之消費關係，非屬於經濟
    弱勢，不構成消保法所稱之消費者。
  (五)就系爭貨物運送被上訴人對於總價值高達六百萬元之系爭貨物運送，僅收取一萬
    一千五百一十九元之運費，較一般其他之託運人應收取之運費將近少一半，並無
    不公或對非消費者之託運人勁永公司有顯然不利，如被上訴人須負擔近三百萬元
    之賠償責任，亦屬違反公平正義。
  (六)訴外人勁永公司放棄透過被上訴人設置之投保機制以享有較高賠償額保障，同意
    受運送契約美金一百元賠償責任上限拘束，再尋求其他商業保險補足超過一美元
    以外之賠償額度方式，達到逃脫賠償限制，而達成其獲得全額賠償之目的，亦有
    失公道。
  (七)系爭貨物於抵達荷蘭後，追蹤系統資料即無更進一步資訊，被上訴人就貨物之保
    管、運送，已盡善良管理人應注意義務，自無侵權行為。
三、證據：除援用原審之立證方法外，並補提出：(一) UPS Waybill影本，(二)其他託運
    貨物提單，(三)訴外人勁永公司自八十六年間起，即與被上訴人成立運送關係之文
    件，(四)本件貨物運物電腦追蹤資料為證。
丙、本院依兩造之聲請訊問證人李小玲、陳瑩玉、張乃仁。
      理    由
一、本件上訴人起訴主張：訴外人勁永公司於八十九年五月間自我國出口貨物（ＣＯ
    ＭＰＵＴＥＲ  ＰＡＲＴＳ）乙批，由被上訴人負責運送至荷蘭，詎嗣後被上訴
    人通知該批貨物已遺失無法交付，致訴外人勁永公司受損失二百八十六萬一千一
    百元。被上訴人受託運送系爭貨物遺失，顯未盡保管注意義務，應負運送契約債
    務不履行及侵權行為之損害賠償責任。而伊為系爭受損貨物之保險人，業依保險
    契約給付訴外人勁永公司上開數額之保險金，並已受讓該公司對系爭遺失貨物之
    一切損害賠償請求權等情，爰依保險法第五十三條及民法債權讓與之法則，求為
    命被上訴人給付二百八十六萬一千一百元，及自起訴狀繕本送達之翌日起至清償
    日止，按年息百分之五計算利息之判決（原審判決上訴人敗訴，上訴人聲明不服
    ）。
    被上訴人則以：本件貨物運送，係屬貴重物品運送，託運人勁永公司於託運時並
    無向伊聲報貨物為貴重物品之價值及性質，依民法第六百三十九條規定，伊對於
    貨物之遺失不負賠償責任。縱認該貨物運送，並無民法第六百三十九條規定之適
    用，依訴外人勁永公司與伊間運送契約之約定，伊對於貨物遺失之損害賠償責任
    ，每件不得超過美金一百元。若認為訴外人勁永公司並未明示同意美金一百元之
    責任限制約定，則依運送契約及全球快遞服務貨物價值放棄同意計劃之約定，伊
    之賠償責任仍不得超過五萬美元。又上訴人迄未依我國民法及荷蘭法律規定，舉
    證證明伊有何侵權行為，其空言主張被上訴人應負侵權行為損害賠償責任，亦屬
    無據等語，資為抗辯。
二、經查上訴人主張之前開（除認被上訴人對於系爭遺失貨物，未善盡保管注意義務
    ，應負運送契約債務不履行及侵權行為之損害賠償責任外）事實，業據其提出託
    運單、被上訴人二０００年八月十五日函、商業發票及代位求償收據為證（見原
    審卷第十至十三頁），即被上訴人對於系爭貨物於其運送中遺失亦不爭執（見原
    審卷第一五五頁、本院卷第五五頁），固堪信為真實。
三、惟按法律行為發生債之關係者，其成立之要件及效力依當事人之意思定其應適用
    之法律；又當事人之意思不明時，同國籍者依其本國法，國籍不同者依行為地法
    ，行為地不同者以發要約通知地為行為地，如相對人於承諾時不知其發要約通知
    地者，以要約人之住所視為行為地；又債權之讓與，對於第三人之效力，依原債
    權之成立及效力所適用之法律，涉外民事法律適用法第六條第一項、第二項及第
    七條分別定有明文。查系爭貨物運送契約雙方當事人並未明示同意使用何國法律
    ，惟訴外人勁永公司為我國籍法人，而被上訴人亦為經我國認許之外國法人，依
    民法總則施行法第十二條規定，與我國同種類法人於法令限制範圍內有相同之權
    利能力，則訴外人勁永公司與被上訴人於我國境內訂立本件運送契約，依涉外民
    事法律適用法第六條第二項規定，自應以我國之法律為準據法。至上訴人基於保
    險法第五十三條及民法債權讓與之規定，向被上訴人請求損害賠償，依涉外民事
    法律適用法第七條之規定，亦應適用我國法律。
四、又依民法第二百九十九條第一項規定：「債務人於受通知時，所得對抗讓與人之
    事由，皆得以之對抗受讓人」。本件上訴人主張依保險法第五十三條及民法債權
    讓與之規定，向被上訴人請求損害賠償，自應受被上訴人與訴外人即託運人勁永
    公司間運送契約之拘束，即上訴人得否向被上訴人請求損害賠償，及被上訴人所
    應負賠償範圍如何，悉應依被上訴人與訴外人勁永公司間所訂立運送契約之約定
    而定，上訴人不得為與訴外人勁永公司與被上訴人間相關契約約定相反之主張及
    請求。
五、次按運送人對於運送物之喪失、毀損、遲到，固應負責任，惟金錢、有價證券、
    珠寶或其他貴重物品，除託運人於運送時報明其性質及價值外，運送人對於其喪
    失或毀損不負責任，其價值經報明者，運送人亦僅以所報價額為限，負其責任，
    此觀民法第六百三十四條前段及第六百三十九條規定至明。所謂貴重物品，由條
    文之規定係以金錢、有價證券、珠寶等為例示觀之，乃指體積小，價值高昂之物
    品而言，並不限於須具備最高度之市場流通性，否則不易變現之珍貴古董，豈非
    不屬貴重物品。本件訴外人勁永公司託運之二箱電腦零件，總重量祇有四十九點
    二八公斤，每箱內裝有一千個電腦零件，總價值為美金十七萬一千元，而每個紙
    箱僅長五十公分、寬三十四公分、高三十九公分，此有上訴人所提出之公證報告
    可證（見原審卷第二三九至二四六頁）。則系爭電腦零件每個重量約僅有二十四
    點六公克，而其單價卻高達美金八十五元（以美金兌換台幣一比三十三點六六計
    算，約折合新台幣二千八百六十一元），顯見系爭電腦零件確屬體積小、單價高
    昂之貴重物品，應有民法第六百三十九條規定之適用。
六、惟查訴外人勁永公司於託運單上，除記載該批貨物為電腦零件以及重量為四十九
    點二八公斤外，關於貨物之價值，並未有任何聲明，有該託運單可稽（見原審卷
    第十頁），足證訴外人勁永公司於簽訂運送契約時，並未於託運單上報明其貨物
    之價值至明。雖上訴人主張依快遞貨物進出口通關辦法規定，訴外人勁永公司於
    交貨時，已將報關委託書、出口發票交予被上訴人公司之受僱人，則被上訴人於
    收受系爭貨物時，依所附之發票上明顯記載，即可得知系爭貨物之客觀價值，足
    認訴外人勁永公司實際上應已向被上訴人申報貨物價值云云。然按財政部台北關
    稅局快遞貨物進出口通關辦法固規定，進出口快遞貨物報關應檢附發票，並黏於
    貨物之上，供海關查核。惟託運人將發票黏貼於貨物之上，係為報關以備查核之
    用，並非向運送人報明貨物之價值，否則，依上開通關辦法，快遞貨物均應檢附
    發票，並黏貼於貨物上，如因此即認為已向運送人報明貨物之價值，不啻所有貨
    物皆已向運送人報明價值，則民法第六百三十九條之規定，豈非徒成具文？是被
    上訴人抗辯訴外人勁永公司交付被上訴人發票，係因訴外人勁永公司同時委託被
    上訴人代理該公司為出口報關，並非向被上訴人報明貨物之價值，其交付發票之
    目的，僅作為報關之用，並非作為報關以外之其他目的之用等語，應屬可取。況
    據證人即訴外人勁永公司之承辦人員李小玲亦在本院證稱：系爭貨物未委託被上
    訴人保險，係自己保險，故未寫投保價值辯語（見本院第一一０頁），足證系爭
    貨物於託運之際，訴外人勁永公司並未於ＵＰＳ  Ｗａｙｂｉｌｌ正面書面聲明
    貨物之價值，亦未向被上訴人報明貨物之價值，則依民法第六百三十九條之規定
    ，被上訴人對系爭貨物之遺失，不負賠償責任。
七、另查系爭貨物於運送前，曾由訴外人勁永公司以託運人之地位與被上訴人簽立「
    全球快遞服務貨物價值放棄同意計畫」，為兩造所不爭執（見本院卷第一一０、
    一二八頁），並經證人李小玲到場證述屬實（見本院卷第一一０頁），且有該計
    劃可憑（見本院卷第一三二頁），惟據證人陳瑩玉到場證稱：如客戶未透過被上
    訴人保險，理賠金為美金一百元，如有透過被上訴人投保時，以不超過美金五萬
    元作為賠償金額，本件提單上未註明透過被上訴人保險，代表沒有上開限制條款
    等語（見本院卷第一三０頁），系爭貨物既係由託運人勁永公司自行投保，已如
    前述，則上開以美金五萬元為賠償限制之約定，亦無適用之餘地。
八、末按關於由侵權行為而生之債，依侵權行為地法，但中華民國法律不認為侵權行
    為者，不適用之；又侵權行為之損害賠償及其他處分之請求，以中華民國法律認
    許者為限，涉外民事法律適用法第九條定有明文。查系爭貨物於出口後，雖在荷
    蘭國境內遺失，惟系爭貨物既屬貴重物品，而託運人即訴外人勁永公司卻未向運
    不負賠償責任。雖運送人就物品之保管，因過失而致生滅失或毀損之結果時，另
    可構成侵權行為，然其侵害行為係以運送人有契約上之保管義務，因其義務之違
    反而成立，如法律上有特別減輕其賠償責任之規定者，則於此範圍內應排除侵權
    行為規定之適用，如仍令運送人負侵權行為之賠償責任，此項減輕運送人賠償責
    任之規定，豈非形同具文。據此，系爭貨物於被上訴人運送途中遺失，即使原本
    可構成侵權行為，惟被上訴人依民法第六百三十九條之規定，已不負賠償責任，
    則其侵權行為之責任亦應同時排除適用。
九、綜上所述，訴外人勁永公司既不得依運送契約債務不履行及侵權行為之法則，請
    求被上訴人賠償損害，則其自無損害賠償債權可讓與上訴人，從而上訴人本於保
    險法第五十三條及民法債權讓與之規定，請求被上訴人給付二百八十六萬一千一
    百元及自起訴狀繕本送達之翌日起至清償日止，按年息百分之五計算之利息，自
    屬無據，不應准許。原審所為上訴人敗訴之判決，核無違誤，上訴論旨仍執前詞
    指摘原判決不當，求予廢棄改判，為無理由。
十、至兩造其餘之攻擊或防禦方法及未經援用之證據，經本院斟酌後，認為均不足以
    影響本判決之結果，自無逐一詳予論駁之必要，併此明。
十一、據上論結，本件上訴為無理由，依民事訴訟法第四百四十九條第一項、第七十
      八條，判決如主文。
中      華      民      國    九十二    年      三      月      四      日
                              臺灣高等法院民事第十三庭
                                  審判長法  官  林  鄉  誠
                                        法  官  鄭  威  莉
                                        法  官  劉  清  景
右正本係照原本作成。
如不服本判決，應於收受送達後二十日內向本院提出上訴書狀，其未表明上訴理由者
，應於提出上訴後二十日內向本院補提理由書狀（均須按他造當事人之人數附繕本）
上訴時應提出委任律師或具有律師資格之人之委任狀；委任有律師資格者，另應附具
律師資格證書及釋明委任人與受任人有民事訴訟法第四百六十六條之一第一項但書或
第二項（詳附註）所定關係之釋明文書影本。
中      華      民      國    九十二    年      三      月      六      日
                                        書記官  高  澄  純
附註：
民事訴訟法第四百六十六條之一（第一項、第二項）：
對於第二審判決上訴，上訴人應委任律師為訴訟代理人。但上訴人或其他法定代理人
具有律師資格者，不在此限。
上訴人之配偶、三親等內之血親、二親等內之姻親，或上訴人為法人、中央或地方機
關時，其所屬專任人員具有律師資格並經法院認為適當者，亦得為第三審訴訟代理人
。（得上訴）


司法院資訊處製作；財團法人民間司法改革基金會備份。
